【裁判字號】    98,台上,1933
【裁判日期】    981015
【裁判案由】    使用專利權權利金
【裁判全文】
最高法院民事判決            九十八年度台上字第一九三三號
上  訴  人  巨擘科技股份有限公司
法定代理人  甲  ○
訴訟代理人  董浩雲律師
            孫小萍律師
            張  靜律師
被 上訴 人  荷蘭商．皇家飛利浦電子股份有限公司
                    n, Nederland
法定代理人  乙○○○ ○○○○○○○○
上列當事人間請求使用專利權權利金事件，上訴人對於中華民國
九十八年四月二十三日智慧財產法院第二審判決（九十七年度民
專上字第一四號），提起上訴，本院判決如下：
    主  文
原判決廢棄，發回智慧財產法院。
    理  由
本件被上訴人主張：兩造於民國八十六年六月二十三日簽訂系爭
授權契約，依系爭授權契約之約定，上訴人得使用被上訴人所授
權有關CD-R之專利，並應給付伊合約所訂之權利金及交付相關權
利金報告。詎上訴人於簽約後，僅交付一期權利金，自八十六年
第四季起即違約拒絕給付權利金，亦不交付權利金報告，伊乃於
八十九年三月二十一日終止本件授權契約。系爭授權契約第四．
○二條約定，被授權人應就其利用任一被授權專利之行為給付權
利金，權利金以每一被授權產品淨銷售價格百分之三或日幣十元
中較高者計算之。上訴人雖主張系爭授權契約所約定之權利金條
款，業經最高行政法院九十六年度判字第五五三號判決，認定其
違反公平交易法（下稱公交法）第十條第二款規定，然上開判決
係以該案有聯合行為及濫用市場力量為由，撤銷原處分及訴願決
定，而非認伊有濫用市場地位不當維持價格之行為及違法期間，
上訴人既未能證明行政法院認定伊不當維持價格及該期間與本件
權利金之請求期間有何關連，則其主張即無可採。系爭授權契約
之準據法為荷蘭法，是上訴人援引我國民法規定論斷權利金條款
之效力，即有未當。依荷蘭律師Willem Albert Hoyng 所出具法
律意見書所載內容，伊自得請求上訴人按月利率百分之二計付遲
延利息。上訴人所稱價格大幅滑落之時間顯與被伊請求期間並不
相干，且參其各該年度之財務報告均顯示上訴人產銷CD-R之收入
及利潤係逐年倍增，其亦同意當市場價格下降時，伊仍得收取日
幣十元之規定，則嗣主張情事變更，自不足採。上訴人係於系爭
授權契約簽訂後三個月內，即拒絕履約，且據上訴人年報、公司
網站公布資訊及CD-R規格表可知，上訴人所產製之CD-R確實完全
符合橘皮書所訂規格。估計其自八十六年十月一日起至八十八年
底止生產之CD-R數量為二億三千五百三十八萬五千零八十二片，
爰求為命：（一）上訴人應給付日幣二十三億五千三百八十五萬
零八百二十元，及分別自原判決附表（下稱附表）一所示利息起
算日起均至清償日止，按月利率百分之二計算之利息。（二）上
訴人應交付八十六年第四季至八十八年第四季記載如附表二所示
事項之書面報告之判決。
上訴人則以：系爭權利金條款業經上開行政法院判決，認定違反
公交法第十條第二款規定，依民法第七十一條前段規定應為無效
。又權利金條款對上訴人有重大不利益，並已顯失公平，依民法
第二百四十七條之一之規定，亦屬無效。被上訴人復未證明依荷
蘭法規定，權利金條款為有效，其請求伊給付權利金，亦因違反
我國公共秩序及善良風俗，而歸無效。縱認權利金條款並非全部
無效，依民法第一百十一條規定一部無效之法理，權利金條款僅
在合理權利金範圍內有效。本件權利金以日幣十元之計算，因CD
-R光碟片價格急速滑落，導致權利金占出售價格之比例節節昇高
，而有不當維持價格之情事，則該日幣十元之計算標準即屬無效
，在去除該無效部分後，系爭授權金條款倘回歸至當初雙方約定
之淨銷售價格百分之三計算，可認為屬合理權利金範圍，被上訴
人超出此部分之請求，即無理由。且如依約定支付權利金予被上
訴人，將造成伊重大之不利益，被上訴人顯以損害伊權利為目的
，而有權利濫用之情形。又依系爭授權契約所稱之授權產品，須
是依紅皮書規格設計製造之CD-WO 光碟片，且符合橘皮書規格，
至CD-RW 光碟片並非系爭授權契約所稱產品，長期以來伊所生產
產品中，亦非全符合紅皮書及橘皮書之規格，被上訴人之請求無
理由等語，資為抗辯。
原審維持第一審所為上訴人敗訴之判決，駁回其上訴，無非以：
兩造簽訂系爭授權契約第一二．○二條雖約定因本合約之解釋或
履約所產生之爭執，或與本合約之解釋或履行有關之爭執應由荷
蘭法院管轄。然上訴人之主營業所設在我國境內新竹市，屬台灣
新竹地方法院（下稱新竹地院）轄區，被上訴人向新竹地院起訴
請求，縱與系爭授權契約約定不合，惟有利於上訴人就近應訊，
且未違反專屬管轄規定，是原審自有管轄權。依系爭授權契約第
一二．○一條約定，可知契約之效力、解釋及履行悉依荷蘭法，
如同本合約係完全於荷蘭簽訂和履行一般，本件之準據法應為荷
蘭法。依系爭授權契約第二．○一條約定被上訴人授權上訴人得
使用被上訴人之專利，用以生產授權產品即依第一．○七條之定
義，符合CD-A、CD-ROM、CD-i格式之CD-MO、CD-WO等一次性讀寫
之CD-R光碟片，而上訴人使用被上訴人所授權有關CD-R之專利，
應支付被上訴人以每一產品之淨銷售價格百分之三或日幣十元兩
者其中較高者計算之權利金，並交付相關權利金報告。按公交法
第十條第二款規定性質上屬行政罰之罰鍰，乃行政機關本於行政
權所為之公法上行為，其制定目的既在維持市場交易之公平性，
屬公共秩序之維護，對公共秩序之破壞者，以取締處罰之方式為
之，非效力規定，尚不能因公平交易委員會（下稱公交會）及上
開行政法院判決，即認系爭授權契約無效。上訴人因授權行為得
使用被上訴人、新力公司、太陽誘電公司之專利技術，契約內容
並無民法第二百四十七條之一規定所列無效情形。況上訴人於本
件授權契約後，猶再生產光碟片，難謂對當事人有重大不利益之
情形。公交會所處分之範圍，既僅限於聯合授權行為，且此一聯
合授權行為遭取締後，係向後改正並禁止，自不能認之前所為之
授權行為無效，亦不能因此作為上訴人得拒付權利金、且繼續無
償使用被上訴人專利之依據。依行政院主計處所公布之資料，於
八十六年至八十八年間，美元兌新台幣匯率價格均未曾低過新台
幣三十元兌一美元，而公交會（九○）公處字第○二一號處分書
引據之工研院經資中心資料顯示，自以日幣十元計算之權利金較
高，以八十八年為例，其權利金約為每片新台幣二．八三元，占
售價之比例約為百分之十九，上訴人主張因光碟片價格下滑，致
其無力負擔應給付之權利金云云，顯非事實。上訴人於簽訂系爭
授權契約時既同意以此標準給付權利金，自係本於自己專業判斷
及對未來發展評估，其嗣後主張有情事變更原則適用云云，自非
可採。況本件上訴人自始僅繳納第一期款，自八十六年第四季起
即未再繳付，以八十六年年底光碟片售價，尚無所謂市場價格急
遽下滑情事，上訴人拒付權利金，自無理由。查本件被上訴人授
權上訴人使用之專利技術係結合其歷年多種不同之專利權，專利
說明書中並未具體指明係使用何種規格數據，亦即無所謂紅皮書
或橘皮書之規格，而被上訴人授權上訴人使用之專利技術，並未
指明授權內容係限於何種規格；依系爭授權契約記載，並無所謂
符合橘皮書規格之字樣，且參諸上訴人於具狀向公交會舉發之檢
舉書，及上開行政法院審理時之答辯與公交會訴訟代理人之陳述
內容，足悉市場上所有CD-R光碟片之規格只有一種，除可稱為符
合橘皮書規格，即係符合被上訴人、新力公司、太陽誘電公司等
三家專利技術之產品外，並無其他不同規格之產品。況上訴人迄
今於其官方網站中對其所生產之CD-R產品規格亦一再表明符合橘
皮書規格等情，業經公證人趙原孫證明無誤，益證迄今上訴人所
生產之CD-R光碟片仍為被上訴人專利技術所謂之橘皮書規格產品
。又系爭授權契約第四．○七條約定，遲延利息為月息百分之二
，換算為年利率則為百分之二十四，參我國刑事司法實務上認定
標準，並未構成重利，自難認系爭授權契約約定之遲延利息，違
反我國公序良俗之規範，而與涉外民事法律適用法第二十五條規
定有違。本件被上訴人亦有生產光碟片，此為電腦週邊產品市場
眾所周知之事，而被上訴人就光碟片產品市場而言，並非占有率
最高之主要廠商，是就光碟片市場而言，被上訴人並未處於獨占
地位。上訴人對於該公司八十七年、八十八年財務報表中有關光
碟片之數量並無爭議，是有關給付權利金之計算，自應以上訴人
所提出之光碟片數量為據。依上訴人所提資料，其於八十六年第
四季起至八十八年止，所生產之光碟片為二億三千五百三十八萬
五千零八十二片，被上訴人依兩造所約定之系爭授權契約約定，
以每片日幣十元計算，請求上訴人給付日幣二十三億五千三百八
十五萬零八百二十元，自屬有據。綜上，被上訴人依約請求上訴
人給付同上金額及分別自附表一所示利息起算日起按月利率百分
之二計算之利息，暨請求上訴人交付八十六年第四季至八十八年
第四季記載如附表二所示事項之書面報告，洵有理由等詞，為其
判斷之基礎。
按合意定外國法院管轄，雖非單純定訴訟管轄之問題，而係排除
受中華民國法院審判之權利，但衡諸處分權主義之原則，應無不
許之理。惟應審酌是否並無民事訴訟法第四百零二條第一項第一
、四款規定之消極要件，及調查合意選擇管轄法院有無違背我國
之專屬管轄，資為判斷。查兩造既已於系爭授權契約第一二．○
二條約定，因本合約之解釋或履約所產生之爭執，或與本合約之
解釋或履行有關之爭執應由荷蘭法院管轄，上訴人復於被上訴人
一審起訴後，即迭次抗辯我國法院無管轄權，乃原審疏未調查審
認，遽為不利上訴人之判斷，自嫌速斷。次按，法律行為發生債
之關係者，其成立要件及效力，依當事人意思定其應適用之法律
，為涉外民事法律適用法第六條第一項所明定。依系爭授權契約
第一二．○一條約定，可知系爭契約之效力、解釋及履行悉依荷
蘭法，如同本合約係完全於荷蘭簽訂和履行一般，本件之準據法
應為荷蘭法，為原判決所是認。則兩造間簽訂系爭授權契約是否
有顯失公平而生無效之情形，本件有無情事變更原則之適用，被
上訴人是否為光碟專利技術之獨占事業，而有濫用權利之情事，
及兩造約定遲延利息之利率按每月百分之二計算，是否有違公序
良俗等爭執事項，攸關被上訴人依系爭授權契約為本件請求，有
無理由，自應以荷蘭法律之規定為準。乃原判決理由竟誤引我民
法、公交法及專利法等相關規定，而為不利上訴人之判斷，對於
依荷蘭法若何規定，上訴人須負債務不履行及給付遲延利息責任
等項，則付闕如，依上說明，於法亦欠允洽。再者，上訴人主張
依系爭授權契約，伊負有給付權利金之義務者，僅有符合橘皮書
規格之CD-R光碟片，於決定權利金數額前，應先確定符合光碟片
之數量，被上訴人提出原證35及36證物所載光碟片數量，尚包含
不符合規格之光碟片，因請求鑑定符合橘皮書規格產品之比率等
語（見原審(二)卷二二五、二二六頁），觀諸被上訴人提出原證11
、35、36（見一審(一)卷三三七頁、(四)卷三三七、三四九至三五二
頁）等上訴人之財務報表，據以主張並核算上訴人生產系爭光碟
片數量，惟除八十六年第四季財務報表上記載產品名稱為 CD-WO
尚與本件產品有關外，另八十七年及八十八年報表上則分別記載
數位光碟片及可寫式光碟片數量，究何所指，亟待釐清。原審就
上訴人此項重要攻擊方法，恝置不論，遽以上開情詞為上訴人敗
訴之判決，亦有判決不備理由之違法。上訴論旨，指摘原判決不
當，聲明廢棄，非無理由。又原審准被上訴人請求如附表一所載
八十八年第四季權利金之利息起算日，與八十七年第四季同，均
自八十八年三月二日起算之依據為何，案經發回，並請注意及之
。
據上論結，本件上訴為有理由。依民事訴訟法第四百七十七條第
一項、第四百七十八條第二項，判決如主文。
中    華    民    國  九十八  年    十    月   十五   日
                      最高法院民事第四庭
                          審判長法官  劉  延  村
                                法官  許  澍  林
                                法官  黃  秀  得
                                法官  許  正  順
                                法官  魏  大  喨
      本件正本證明與原本無異
                                      書  記  官
中    華    民    國  九十八  年    十    月  二十八  日
                                                      Ｅ


司法院資訊處製作；財團法人民間司法改革基金會備份。
